最高法院刑事判決　　　　　　　　　　　　　　　九十三年度台上字第五０七六號
　　上　訴　人　甲○○
右上訴人因違反貪污治罪條例案件，不服台灣高等法院台中分院中華民國九十三年二
月二十七日第二審更審判決（九十二年度上更(一)字第二五五號，起訴案號：台灣台中
地方法院檢察署八十九年度偵字第一七三三二、二０五二一號），提起上訴，本院判
決如左：
    主  文
原判決撤銷，發回台灣高等法院台中分院。
    理  由
本件原判決認定：上訴人甲○○係台中縣太平市第一公有零售市場（下稱太平市第一
公有市場）之管理員，負責該市場內外環境交通之管理維護、市場行政管理及辦理法
定攤位招、出租等業務，為依據法令從事公務之人員。太平市第一公有市場於民國八
十七年二月二十五日開始營運，同年七、八月間並由攤販組成自治委員會，由林振輝
、蔡文宗（以上二人均經第一審法院判決無罪確定）分別擔任會長及總務，自治會則
受甲○○之監督。因該市場內之法定攤位營運不佳，甲○○、林振輝、蔡文宗等人明
知市○○○○道路之一部分，不應擺設攤位，竟仍決定在該市場之騎樓處違規設攤，
將騎樓劃分為六個攤位，於汽機車出入口處設置四個攤位，由自治會出面租予流動攤
販組頭林永發（與吳定宗合夥），再由組頭林永發轉租其他攤販或自行經營，自治會
所收租金則充為該市場之開支。甲○○見違規攤販生意不惡，組頭林永發有利可獲，
竟利用其對該違規攤販有管理監督及更換組頭之機會，基於概括之犯意，直接向攤販
組頭林永發索賄，先於八十七年十二月間某日，在太平夜市不詳店名之小餐店，向林
永發收取新台幣（下同）十二萬元之賄款（八十八年一月四日至八十八年七月三日租
期，每月二萬元），又於八十八年六月份間某日，在太平市「大市」日本料理店，向
林永發收取十二萬元之賄款（八十八年七月四日至八十九年一月三日租期，每月二萬
元），再於同年十月間某日，向林永發索取下期之賄款（八十九年一月四日至同年七
月三日租期），林永發乃於同月間某日晚上，在林永發之合夥人吳定宗位於台中縣太
平市○○路二二二號住處交付現金五萬元，其餘七萬元則由林永發簽發台中市第十一
信用合作社為付款人，發票日均為八十八年十一月二日，金額分別為二萬元、二萬五
千元、二萬五千元，票號分別為第0000000、0000000、000000
0號之支票三張交付，甲○○取得上開支票後將其中第0000000號支票存入其
本人於泛亞商業銀行太平分行薪資轉帳活儲帳號２９０４號之帳戶內，第00000
00號支票交由其母親羅景妹存入台中縣大里市農會十九分部第１１９１７０號之帳
戶內，第0000000號支票則輾轉轉讓交付於不相識之高士信，由高士信存入台
中郵局第十八支局第0000000號帳戶內等情。因而撤銷第一審關於論處上訴人
對於職務上之行為收受賄賂罪刑部分之判決，改判論上訴人以連續依據法令從事公務
之人員，對於監督之事務，明知違背法令，直接圖自己不法利益，因而獲得利益罪，
判處有期徒刑捌年，並諭知褫奪公權肆年，固非無見。
惟查：（一）貪污治罪條例第六條第一項第四款之公務員圖利罪，係關於公務員職務
上圖利之概括規定，必其圖利之該行為不合貪污治罪條例各條特別規定者，始受本罪
之支配，倘其圖利之行為合於其他條文或款項之特別規定，即應依該特別規定之罪論
擬，無再適用本罪之餘地。故依據法令從事公務之人員就其主管或監督之事務，倘同
一行為而違背職務收受賄賂，自應依上開條例第四條第一項第五款之違背職務受賄罪
之特別規定論處，無再論以上開概括規定圖利罪之必要。原判決事實認定：「上訴人
係太平市第一公有市場之管理員，負責該市場內外環境交通之管理維護、市場行政管
理及辦理法定攤位招、出租等業務，為依據法令從事公務之人員。」等情；並於理由
說明：「被告職掌業務，其所得辦理之攤位招、出租，係以市場內之法定攤位為限，
市○○○○道路之一部分，不應設置攤位，以免影響市場交通，而被告並負責該市場
行政管理及市場內外環境交通管理維護之工作，既明知騎樓不得設攤，與該市場攤
販自治會會長林振輝、總務蔡文宗共同決定在市場外騎樓違規設攤……明知違背法令
，而對於監督之事務，向攤販組頭『索賄』，直接圖自己不法之利益，因而獲得利益
之圖利犯行」等旨。原判決之認定及說明倘屬無訛，上訴人既負責太平市第一公有市
場內外環境交通之管理維護、市場行政管理及辦理法定攤位招、出租等業務，依法不
得淮許在市場騎樓，設置攤位，則其既明知上開規定，竟仍准許在該市場之騎樓，違
規設置攤位，並向攤販組頭「索賄」，是否屬該管公務員職務範圍內，明知違背法令
不應為而為之違背職務行為？其向攤販組頭所索取之賄賂，是否即其違背職務圖利廠
商之對價？原判決未調查釐清，根究明白，及於理由內詳予論斷，難謂無證據調查未
盡及判決理由不備之違誤。（二）證人，係在訴訟上陳述自己觀察事實之第三人，即
以其自己所體驗之事實提供為認定事實之供述證據，固具有證據能力；個人意見或推
測詞，依刑事訴訟法第一百六十條規定，除以實際經驗為基礎者外，不得作為證據，
至間接聽聞他人陳述之事實，即傳聞證據，因非就其體驗之事實而陳述，除有特別規
定外，並無證據能力。原判決理由內雖引據共同被告蔡文宗於法務部調查局中部地區
機動工作組詢問時證述：伊僅聽聞甲○○有向騎樓攤販組頭索取回扣，但索取金額不
清楚等語，資為不利上訴人之認定之一（原判決第五頁第一至四行），然果蔡文宗所
述無誤，其似非就其實際體驗之客觀事實而陳述，而係聽聞他人陳述之事實，其供述
有無證據能力？原判決未詳予論述，即併為論處上訴人以圖利罪刑之依據，亦非適法
。以上或為上訴意旨所指摘，或為本院得依職權調查之事項，應認原判決有撤銷發回
之原因。
據上論結，應依刑事訴訟法第三百九十七條、第四百零一條，判決如主文。
中　　　華　　　民　　　國　　九十三　　年　　　九　　　月　　二十九　　日
                              最高法院刑事第九庭
                                  審判長法官  林　增　福
                                        法官  邵　燕　玲
                                        法官  陳　世　雄
                                        法官  惠　光　霞
                                        法官  呂　丹　玉
      右正本證明與原本無異
                                              書  記  官
中　　　華　　　民　　　國　　九十三　　年　　　十　　　月　　　六　　　日
                                                                        Ｑ
